臺灣高等法院刑事判決　　　　　　　 100年度上訴字第1747號
上　訴　人　臺灣板橋地方法院檢察署檢察官
被　　　告　林雅玲
上列上訴人因被告違反毒品危害防制條例案件，不服臺灣板橋地
方法院100 年度訴緝字第78號，中華民國100 年4 月29日第一審
判決（起訴案號：臺灣板橋地方法院檢察署99年度毒偵字第2860
號），提起上訴，本院判決如下：
    主  文
原判決撤銷。
林雅玲施用第一級毒品，處有期徒刑柒月。扣案第一級毒品海洛
因壹包（驗餘毒品淨重零點玖柒肆零公克）沒收銷燬之，上開毒
品之外包裝袋及扣案吸食器壹組均沒收。
    事  實
一、林雅玲前於民國95年9 月29日為警採尿回溯前96小時內某時
    分別施用第一、二級毒品，經臺灣板橋地方法院以95年度毒
    聲字第2363號裁定送觀察勒戒，經執行結果，因有繼續施用
    傾向，再經同法院以96年度毒聲字第1968號裁定令入戒治處
    所施以強制戒治，於97年8 月20日停止戒治執行完畢出所，
    並由臺灣板橋地方法院檢察署檢察官以該署97年度戒毒偵字
    第492 號檢察官不起訴處分書為不起訴之處分確定。詎未知
    悛悔，明知海洛因及甲基安非他命，係經毒品危害防制條例
    分列為第一、二級管制之毒品，不得持以施用，竟基於同時
    施用第一級毒品海洛因及第二級毒品甲基安非他命之犯意，
    於99年3 月23日下午6 時許，在臺北縣泰山鄉（現改制為新
    北市泰山區○○○路86巷2 號住處內，以自製之吸食器，混
    合施用海洛因及甲基安非他命一次。嗣於同年月23日晚間10
    時50分許，在臺北縣中和市（現改制為新北市中和區○○○
    路611 巷口為警查獲，並扣得其所有供施用毒品所用吸食器
    1 組及施用剩餘之毒品海洛因1 包（毛重1.3110公克，淨重
    0.9760公克，取樣0.0002公克，餘重0.9740公克）。
二、案經臺北縣政府（現改制為新北市政府，下同）警察局中和
    第二分局報請臺灣板橋地方法院檢察署檢察官偵查起訴。
    理  由
一、上開事實，業據被告林雅玲於警詢及原審坦承不諱（見毒偵
    卷第10頁，訴緝卷第60頁），且有吸食器1 組及毒品海洛因
    1 包扣案可資佐證。扣案海洛因1 包經鑑驗結果，毛重1.31
    10公克，淨重0.9760公克，取樣0.0002公克，餘重0.9740公
    克，檢出Heroin及Acetylcodeine 成分，有交通部民用航空
    局醫務中心99年4 月12日航藥鑑字第0992402 號毒品鑑定書
    附卷足稽（見毒偵卷第58頁）；又被告為警查獲後，經警採
    集其尿液送驗結果，呈鴉片類（確認檢驗項目可待因、嗎啡
    等）及甲基安非他命類（確認檢驗項目安非他命、甲基安非
    他命）等陽性反應，有臺北縣政府警察局中和第二分局毒品
    案犯罪嫌犯人姓名及代碼對照表（代碼編號：T0000000）與
    臺灣檢驗科技股份有限公司濫用藥物檢驗報告（編號：UL/2
    010/30704 號）等在卷可考（見毒偵卷第54頁、第55頁）。
    俱足擔保其自白與事實相符。此外，被告曾於95年9 月29日
    為警採尿回溯前96小時內某時分別施用第一、二級毒品，經
    臺灣板橋地方法院以95年度毒聲字第2363號裁定送觀察勒戒
    ，經執行結果，因有繼續施用傾向，再經同法院以96年度毒
    聲字第1968號裁定令入戒治處所施以強制戒治，於97年8 月
    20 日 停止戒治執行完畢出所，並由臺灣板橋地方法院檢察
    署檢察官以該署97年度戒毒偵字第492 號檢察官不起訴處分
    書為不起訴之處分確定，有本院被告前案紀錄表在卷可憑。
    綜上，本案事證明確，被告犯行堪予認定，應依法論科。
二、按海洛因、甲基安非他命係分屬毒品危害防制條例第2 條第
    2 項第1 款、第2 款規定之第一級、二級毒品，核被告林雅
    玲於上開時地，同時施用海洛因、甲基安非他命之行為，係
    犯毒品危害防制條例第10條第1 項施用第一級毒品罪及同條
    第2 項施用第二級毒品罪。又被告持有海洛因、甲基安非他
    命後進而施用，其持有毒品之低度行為為施用毒品之高度行
    為所吸收，不另論罪。被告以一行為同時施用上開兩種毒品
    ，觸犯上開二罪名，為想像競合犯，應從一較重之施用第一
    級毒品罪處斷。起訴書雖以被告係分別施用上開兩種毒品而
    請求分論併罰，檢察官於本院復主張上開兩種毒品種類、施
    用方式均不相同，無同時施用之可能，指摘原判決論以想像
    競合犯為不當云云；惟遍閱全卷，未見被告有何與上開事實
    齟齬之陳述，檢察官亦始終未提出被告分別施用上開兩種毒
    品之論據。矧研究結果顯示，海洛因與（甲基）安非他命燃
    燒或加熱燒烤時，可能產生降解，其降解程度因燒烤溫度高
    低不用而異，惟仍有部分海洛因及甲基安非他命可能維持原
    態，仍能達海洛因及甲基安非他命之施用效果；非法施用毒
    品之方式，並無固定模式，不同吸毒族群及不同毒品種類，
    可能有不同之施用方式。依據Yun Meng等人於National In-
    stitute on Drug Abuse 之網站發表Inhalation Studies
    with Drugs of Abuse 記述，海洛因與安非他命兩種毒品可
    以口服、鼻吸、煙吸或注射等方式施用。另依 Disposition
    of Toxic Drugs and Chemicals in Man 第5 版，安非他命
    常以口服、靜脈注射方式濫用，甲基安非他命亦可以注射方
    式濫用，而海洛因可以靜脈注射、皮下注射或鼻吸方式濫用
    。依行政院衛生署彙編之「藥物濫用案件暨檢驗統計資料」
    ，96年1 月至11月同時檢出海洛因之代謝物嗎啡及甲基安非
    他命之尿液檢體共2,075 件，同時檢出海洛因及甲基安非他
    命之非尿液檢體共85件，另行政院衛生署管制藥品管理局於
    95至96年間曾檢出2 件菸捲內含海洛因及甲基安非他命成分
    ，故國內可能有將海洛因及安非他命或甲基安非他命混用之
    案例（行政院衛生署管制藥品管理局93年8 月17日管檢字第
    0930007733號函及97年3 月3 日管檢字第0970001991號函參
    照），暨案內無他事證足以排除被告混用海洛因及甲基安非
    他命之可能性，依罪疑應為有利於被告認定之原則，應認被
    告供認其係將海洛因、甲基安非他命摻混同時施用之陳述，
    非無可採。檢察官於本院主張上開兩種毒品種類、施用方式
    均不相同，無同時施用之可能，就被告所為請分論併罰云云
    ，容有誤會。
三、原審以事證明確，予以論罪科刑，固非無見。第查：沒收
    之物，須於犯罪事實中有具體之記載，始為合法，否則諭知
    沒收即難謂有事實之根據，蓋沒收之物，每因其在案件中性
    質不同，適用沒收之條文亦各有別（最高法院53年台上字第
    2900號判例參照）。又刑法第38條第1項第2款所定供犯罪所
    用得沒收之物，以屬於犯人者為限，同法條第3 項前段，著
    有明文。故沒收供犯罪所用，且屬於犯人所有之物，不但應
    於判決事實欄記載明白，於理由內亦應說明其所憑之證據，
    否則即難謂適法（最高法院72年度台上字第1141號、85年度
    台上字第1242號、86年度台上字第6254號等判決參照）。本
    件扣案之吸食器1 組屬於何人所有，原判決未在事實中具體
    記載，其理由中論述扣案之吸食器1 組，係被告所有並持以
    施用毒品犯行所用之物自失所依據。毒品危害防制條例第
    18條第1 項規定，得諭知沒收並銷燬之者，以查獲之第一、
    二級毒品及專供製造或施用第一、二級毒品之器具為限，並
    不及於毒品之外包裝（最高法院93年度台上字第2662號、96
    年度台上字第728 號、96年度台上字第2569號等判決參照）
    。而本件扣案毒品之外包裝，既係用於包裹毒品，防其裸露
    、潮濕，便於施用，亦係供施用毒品所用之物，如屬犯人所
    有者，應依刑法第38條第1 項第2 款規定宣告沒收之，方屬
    適法。又本件查扣之毒品海洛因經裝袋成1 包，依卷附交通
    部民用航空局醫務中心99年4 月12日航藥鑑字第0992402 號
    毒品鑑定書之記載，毛重1.3110公克，淨重0.9760公克，取
    樣0.0002公克，餘重0.9740公克，檢出Heroin及Acetylcode
    ine 成分，既可將毛重與淨重並列，當係將毒品與外包裝一
    同過秤取得毛重數值後，再拆除外包裝袋，僅度量毒品本身
    之重量而取得其淨重數值，則本件扣案毒品海洛因1 包之外
    裝袋與所包裹之毒品間，即無難以析離而無法個別宣告沒收
    之情事，原判決一併依毒品危害防制條例第18條第1 項規定
    諭知沒收並銷燬之，非無適用法則不當之違誤。
四、檢察官上訴意旨略以：關於不同毒品間之施用方式，一般而
    言僅能依行為人之供述作為認定之依據，在合併施用第一級
    、第二級毒品之情形，固僅能論以施用第一級毒品之罪，然
    量刑時自應考量行為人實際上係施用二種毒品之違法罪責，
    而量處與各別施用第一級及第二級毒品行為人之執行刑相當
    之刑，始能避免量刑時相對而言是懲罰誠實供稱分別施用毒
    品之被告，而寬待投機辯稱同時施用二種毒品者，以適切反
    映被告實際所施用毒品之罪責。而被告就施用第二級毒品甲
    基安非他命之犯行，於偵查中係否認犯行，審理中復無正當
    理由未到庭，經發佈通緝後始為警緝獲到案，原審就被告同
    時施用第一級及第二級毒品之犯行，僅量處毒品危害防制條
    例第10條第1 項施用第一級毒品法定刑下限6 個月加1 個月
    之有期徒刑7 月，顯較被告供述分別施用第一級、第二級毒
    品，而論以數罪併罰之情形，所應量處之刑度為輕，再被告
    於犯本案施用毒品犯行後，即於同年99年7 月間，再犯施用
    第一級、第二級毒品犯行，經本署以99年度毒偵字第5907號
    案件提起公訴，現由臺灣板橋地方法院審理中，有本署全國
    刑案資料查註表附卷可證，足見被告於本案犯後，毫無悔意
    ，於觀察勒戒、強制戒治執行完畢後，尚未能確實戒除毒癮
    ，原審判決漏未審酌被告短時間一再犯相同犯行之惡性，及
    無故未到庭之犯後態度，而量處過輕之刑，難認原判決妥適
    云云。茲查：量刑屬法院自由斟酌決定之職權，若無逾越法
    定刑度或顯然濫用權限之情形，即不得任憑己意指摘其不當
    或違法。原審就其刑之裁量，已審酌被告前已因施用毒品犯
    行，經觀察勒戒、強制戒治，本應知所惕勵，竟仍再為本案
    施用毒品之犯行，顯見其意志不堅，缺乏戒毒意志，除戕害
    自己身心健康外，並易導致社會危險，斟酌其智識程度、犯
    罪動機、目的、犯後態度等一切情狀，已以行為人之責任為
    基礎，並斟酌刑法第57條各款所列情狀，基於刑罰目的性之
    考量、刑事政策之取向，以及行為人刑罰感應力之衡量等因
    素為之觀察，其刑之量定已斟酌一切情狀，並未逾越公平正
    義之精神，客觀上亦不生量刑畸重之裁量權濫用，應屬其裁
    量職權之適當行使，應予尊重。檢察官指摘原判決漏未審酌
    被告短時間一再犯相同犯行之惡性，及無故未到庭之犯後態
    度，而量處過輕之刑云云，已非的論。矧被告無自首或自證
    己罪之義務，遍閱全卷，亦未見本件被告於本案警詢及偵查
    程序中，有何人詢問其是否曾施用第二級毒品，原審法院詢
    問被告為何於偵查中未陳述其一起施用第一級毒品及第二級
    毒品，其答稱：「檢察官沒有問。」（見訴緝卷第60頁），
    核與卷存資料尚無不合。檢察官上訴意旨指摘被告就施用第
    二級毒品甲基安非他命之犯行，於偵查中係否認之云云，顯
    不副實。復次，我國刑事立法，乃基於一行為同時觸犯數罪
    名之情形，從一較重罪名處斷，即足以評價其行為之不法內
    涵，衡平其所生之惡害之觀念，訂定想像競合犯從一重處斷
    之規定，自理論上言之，當無想像競合之刑之量定，應與分
    論併罰者相當，始足以適切反映其罪責之說；於實務上尤無
    此成例可循。本件檢察官未舉證證明被告係各別起意，分別
    施用第一級及第二級毒品，卻臆測被告實為分別施用兩種毒
    品，已非無預斷之嫌，有失審慎；詎又執以主張本件於量刑
    時，應考量行為人實際上係施用二種毒品之違法罪責，而量
    處與各別施用第一級及第二級毒品行為人之執行刑相當之刑
    ，以避免量刑時相對而言是懲罰誠實供稱分別施用毒品之被
    告，而寬待投機辯稱同時施用二種毒品者云云，洵屬無憑。
    總括上論，本件檢察官提起上訴，指摘原判決量刑失當，難
    認有理由。惟原判決既有上開瑕疵可議，仍應由本院予以撤
    銷改判。
五、爰審酌被告曾因施用毒品受觀察勒戒及強制戒治等處遇，對
    於施用第一級毒品海洛因及第二級毒品甲基安非他命之違法
    性及應刑罰性，應有明確而強烈之認識，猶再犯本罪，顯無
    視法律之禁制，不知悛悔，心存僥倖，應予非難，兼衡其具
    國中肄業之智識程度、家境經濟狀況勉可維持（以上見卷內
    警詢筆錄人別欄註記），施用毒品行為所生危害，要以自戕
    身心健康為主，及所用手段平和，以及犯罪後坦承施用毒品
    之態度等一切情狀，量處如主文第二項所示之刑。扣案吸食
    器1 組及海洛因1 包均為被告所有，前者係供其施用毒品所
    用之器具，後者為其施用剩餘之毒品，均據被告供明（見毒
    偵卷第9 頁背面、第40頁、訴緝卷第60頁）。其中毒品海洛
    因（毒品淨重0.9760公克，取樣0.0002公克，驗餘毒品餘重
    0.9740公克）除取樣鑑驗費失部分毋庸沒收銷燬外，其餘毒
    品應依毒品危害防制條例第18條第1 款前段規定沒收銷燬之
    。上開毒品之外包裝既係用於包裹毒品，防其裸露、潮濕，
    便於施用，亦係供施用毒品所用之物，應與扣案吸食器1 組
    依刑法第38條第1 項第2 款規定宣告沒收。
六、被告經合法傳喚，無正當之理由不到庭，爰不待其陳述，逕
    行判決。
據上論結，應依刑事訴訟法第369條第1項前段、第364條、第299
條第1 項前段、第371 條，毒品危害防制條例第10條第1 項、第
2 項、第18條第1 項前段，刑法第11條前段、第55條、第38條第
1 項第2 款，判決如主文。
本案經檢察官楊秀蘭到庭執行職務。
中    華    民    國   100    年    8     月    9     日
                  刑事第十二庭審判長法  官   蔡永昌
                                    法  官   王美玲
                                    法  官   蔡新毅
以上正本證明與原本無異。
如不服本判決，應於收受送達後10日內向本院提出上訴書狀，其
未敘述上訴之理由者並得於提起上訴後10日內向本院補提理由書
（均須按他造當事人之人數附繕本）「切勿逕送上級法院」。
                                    書記官   賴立旻
中    華    民    國   100    年    8     月    11    日
※附錄本案論罪科刑法條全文：
毒品危害防制條例第10條
施用第一級毒品者，處六月以上五年以下有期徒刑。
施用第二級毒品者，處三年以下有期徒刑。